【裁判字號】    91,訴,368
【裁判日期】    920117
【裁判案由】    所有權移轉登記
【裁判全文】
臺灣雲林地方法院民事判決  九十一年度訴字第三六八號
    原      告  乙○○
                寅○○
                子○○
                丑○○
                丙○○
                甲○○
    被      告  丁○○
    訴訟代理人  庚○○
                壬○○
    被      告  己○○
                辛○○
                癸○○
    訴訟代理人  戊○○
右當事人間請求所有權移轉登記事件，本院判決如左：
    主      文
原告之訴駁回。
訴訟費用由原告負擔。
    事      實
甲、原告方面：
一、聲明：
  (一)被告丁○○、己○○、辛○○、戊○○、癸○○應將其所有座落雲林縣麥寮鄉○○段一○三－四地號，地目養，面積一一八五平方公尺，應有部分比例分別為三
    五八八分之七一八、一一八五分之三四九、九分之一、九分之一、九分之一，依
    如附表(甲)編號Ａ７、Ａ８、Ａ１０、Ａ、Ａ、Ｇ１、Ｇ２、攤位８所示之應有
    部分比例總計一○○○○分之二七八三移轉登記與被告吳茂獻取得。
  (二)前辦理結果，被告吳茂獻應將如附表(甲)編號Ａ７、Ａ８、Ａ１０、Ａ、Ａ、Ｇ
    １、Ｇ２、攤位８所示應有部分比例總計一○○○○分之二七八三分別移轉登記
    與原告乙○○取得一○○○○分之七一○、寅○○取得一○○○○分之四八六、
    子○○取得一○○○○分之四六五、丑○○取得一○○○○分之四三二、丙○○
    取得一○○○○分之三一三、甲○○取得一○○○○分之三四八、吳永豐取得一
    ○○○○分之二九。
  (三)被告丁○○應將如附表(甲)編號Ａ所示應有部分比例移轉登記與原告丑○○。
二、陳述：
  (一)緣座落雲林縣麥寮鄉○○段一○三－四地號，地目養，面積一一八五平方公尺土
    地（下稱系爭土地）為訴外人林干道、林干鉗及被告丁○○所共有，於民國七十
    五年三月十八日由渠等三人提供系爭土地，另由訴外人謝津源、被告吳及（嗣改
    名為吳茂獻）等多人合夥提供資金，雙方合意合作開發建造麥寮鄉麥豐市場，依
    合約市場單位之分配，其中透天店舖之分配如附圖（註：原告起訴狀內並未附具
    該分配圖），地面攤位由雙方對分，並約定乙方（即私有麥豐零售市場）所分得
    之透天店舖及攤位，應在建物全部完成使用執照核發下後，甲方才全部一次辦理
    過給乙方，‧‧。另土地之分割及過戶則約定，甲方應於乙方完成結構體混凝土
    工程接近完工階段時，提出土地分割手續，於使用執照核下後交屋之同時，將過
    戶給乙方之土地及雙方持分所須之全部資料交予甲方指定之代書辦理之。
  (二)該合建工程於七十八年四月三十日完成，於同年九月二十七日取得使用執照，而
    原告七人分別向私有麥豐零售市場及被告丁○○買受房屋攤位及土地。
  (三)系爭土地共有人林干道於七十九年五月二十四日死亡，由被告己○○繼承其應有
    部分，林干鉗則於八十一年九月十一日死亡，其就系爭土地之應有部分，為被告
    辛○○、戊○○、癸○○等三人繼承，合建後迄今尚未辦理土地移轉登記手續，
    致原告未取得土地所有權，顯見吳茂獻等人怠於行使權利，而地主又已明顯遲延
    ，原告之權利將無法保全，為此特依民法第二百四十二條規定，請求判決如聲明
    第一項所示。另私有麥豐零售市場既為出賣人，原告依據買賣法律關係，求為判
    決如聲明第二項所示。
  (四)又被告丁○○出賣如附表(甲)編號Ａ所示部分，依買賣契約法律關係，原告丑○○自得請求其移轉土地，為此求為判決如聲明第三項所示。
  (五)按「私有麥豐零售市場」為吳茂獻邀集謝津源、呂德智、黃佳清等人合夥出資，
    自屬非法人之團體，該合夥之代表人除吳茂獻外，因謝津源、呂德智、黃佳清等
    人亦均代表該團體簽署買賣合約，亦將之列為執行業務之合夥人。
  (六)如附表(甲)編號Ｇ１、Ｇ２部分土地買賣合約，雖係原告甲○○、丙○○等二人之
    祖父吳通所簽，惟因該契約明定該筆買賣移轉登記權利人由買主指定，且建物已
    分別登記為甲○○、丙○○名下，故由原告甲○○、丙○○等二人為系爭土地移
    轉之請求。
三、證據：提出合約書、委任書各一份、不動產買賣合約書十份、雲林縣政府建設局
    使用執照一份（以上均為影本）、建物登記謄本八份、土地登記謄本二份、戶籍
    謄本五份。
乙、被告丁○○、辛○○、吳茂獻方面：
一、聲明：原告之訴駁回。
二、陳述：
  (一)因為我們跟建商還有一些問題未處理，應該移轉給建商多少土地還未確定，如果
    我們先跟原告辦理移轉登記的話，後續的問題就無法處理，所以我們不同意原告
    的請求。
  (二)建商又還沒有按照合建契約來履行，建商對我們都還沒有請求移轉土地的權利，
    原告又有何權利來向我們請求。
  (三)丁○○雖有賣房子給丑○○，並辦理過戶，但是沒有拿到錢。且Ａ是保留戶，
    是要用來抵稅金用的，這個買主都知道。
  (四)土地之所以沒辦理過戶，是因為原告等七人尚欠尾款未付。又我們興建的市場還
    有一些土地問題未能解決，當初買方曾同意給我們一些補償，且曾立下協議書，
    但是買方沒有按照協議書來付款，所以土地才一直沒辦法過戶。
三、證據：提出協議書影本一份。
丙、被告癸○○、戊○○方面：未於最後言詞辯論期日到場，惟據其前到庭聲明及陳
    述。
一、聲明：原告之訴駁回。
二、陳述：雙方曾表示要解決本件紛爭，然至今仍無法解決，
丁、被告己○○方面：未於言詞辯論期日到場，亦未提出準備書狀作何聲明或陳述。
    理      由
甲、程序方面：
一、按訴狀送達後，原告不得將原訴變更或追加他訴，但經被告同意，或不甚礙被告
    之防禦及訴訟之終結者，不在此限。又被告於訴之變更或追加無異議，而為本案
    之言詞辯論者，視為同意變更或追加，民事訴訟法第二百五十五條第一項第一款
    、第七款、第二項定有明文。經查，本件原告原起訴請求被告丁○○、己○○、
    辛○○、戊○○、癸○○應將渠等所共有之系爭土地依如附表(甲)編號Ａ７、Ａ８
    、Ａ１０、Ａ、Ａ、Ｇ１、Ｇ２、攤位８所示之應有部分比例總計一○○○○
    分之二七八三移轉登記與被告私立麥豐零售市場取得共有；並請求被告私立麥豐
    零售市場應將前揭所取得之應有部分別移轉登記與原告乙○○一○○○○分之七
    一○、寅○○一○○○○分之四八六、子○○一○○○○分之四六五、丑○○一
    ○○○○分之四三二、丙○○一○○○○分之三一三、甲○○一○○○○分之三
    四八、吳永豐一○○○○分之二九。嗣於訴訟進行中，變更其聲明為請求被告丁○○、己○○、辛○○、戊○○、癸○○應將渠等所共有之系爭土地，依如附表
    (甲)編號Ａ７、Ａ８、Ａ１０、Ａ、Ａ、Ｇ１、Ｇ２、攤位８所示之應有部分比
    例總計一○○○○分之二七八三移轉登記與被告吳茂獻取得共有；並請求被告吳
    茂獻應將前揭取得之應有部分別移轉登記與原告乙○○一○○○○分之七一○、
    寅○○一○○○○分之四八六、子○○一○○○○分之四六五、丑○○一○○○○分之四三二、丙○○一○○○○分之三一三、甲○○一○○○○分之三四八、
    吳永豐一○○○○分之二九。被告對原告此部分之變更，未表示不同意，而為本
    案之言詞辯論，參酌上開規定，原告所為訴之變更，應予准許，合先敘明。
二、又本件被告癸○○、戊○○、己○○未於最後言詞辯論期日到場，核無民事訴訟
    法第三百八十六條各款所列情形，爰依原告之聲請，就上開被告三人准由其一造
    辯論而為判決。
乙、實體方面：
一、原告主張：被告吳茂獻邀集訴外人謝津源、呂德智、黃佳清等人合夥提供資金，
    另由被告丁○○及訴外人林干道、林干鉗提供渠等所共有之系爭土地（每人應有
    部分各三分之一），雙方合作開發興建「私有麥豐零售市場」，並約定該市場內
    之透天店舖及攤位完工後由雙方對分，該市埸於七十八年四月三十日興建完竣，
    於同年九月二十七日取得雲林縣政府所核發之使用執照，而原告等七人分別於附
    表(乙)所示之時間向「私有麥豐零售市場」及丁○○購買如附表(乙)所示位置編號之
    攤位、房屋，現均已辦畢建物所有權登記；另系爭土地之共有人即訴外人林干道
    、林干鉗二人均已死亡，林干道就系爭土地之應有部分由被告己○○繼承，林干
    鉗就系爭土地之應有部分由被告辛○○、戊○○、癸○○等三人所共同繼承等情
    ，已據提出合約書、委任書、不動產買賣契約書、建物登記謄本、使用執照、系
    爭土地登記謄本等件為佐，並為被告所不爭執，自堪信為真實。
二、又原告主張：渠等現雖已取得該市場如附表(乙)所示位置編號之透天店舖或攤位之
    所有權，惟出賣人即私有麥豐零售市場迄仍未辦理土地移轉登記手續，而依被告
    吳茂獻、訴外人謝津源（按指建商即私有麥豐零售市場）等人，與被告丁○○、
    訴外人林干道、林干鉗等人（按指地主），所簽訂之「私有麥豐零售市場」合作
    開發契約（即合約書）第三條及第六條規定：「‧‧‧乙方（即建商）所分得之
    透天店舖及攤位，應在建物全部完成使用執照核發下後，甲方（即地主丁○○等
    人）才全部一次辦理過戶給乙方，‧‧。另土地之分割及過戶則約定，甲方應於
    乙方完成結構體混凝土工程接近完工階段時，提出土地分割手續，於使用執照核
    下後交屋同時，將過戶給乙方之土地及雙方持分所須之全部資料交予甲方指定之
    代書辦理之」觀之，顯見被告吳茂獻怠於行使權利，而地主又已明顯遲延，為此
    爰依買賣及代位法律關係，求為判決如其聲明第一、二項所示云云。
  (一)按合夥財產，為合夥人全體之公同共有，民法第六百六十八條定有明文。又於合
    夥關係存續中，執行合夥事業之合夥人為他合夥人之代表，其為合夥取得之物及
    權利，亦屬合夥人全體公同共有（最高法院六十四年度台上字第一九二三號判例
    可資參照）。再各公同共有人對公同共有之權利，並無所謂應有部分（持分），
    故公同共有人受領公同共有債權之清償，應共同為之，除得全體公同共有人之同
    意外，無由其中一人或數人單獨受領之權（最高法院七十四年度台上字第七四八
    號判例參照）。
  (二)經查，「私有麥豐零售市場」係被告吳茂獻邀集訴外人謝津源、呂德智、黃佳清
    等人合夥出資，在被告丁○○及訴外人林干道、林干鉗等三人所共有之系爭土地
    上合作開發興建，而原告分別於附表(乙)所示時間，或向「私有麥豐零售市場代表
    人吳茂獻」，或向代表該合夥團體之謝津源、呂德智、黃佳清等人購買該市場內
    透天店舖或攤位之事實，已為原告所自認在卷，並有渠等所提出之不動產買賣契
    約七份附卷可稽。惟「私有麥豐零售市場」僅係建物名稱，無享受權利、負擔義
    務之資格，此為兩造所不爭執，故「私有麥豐零售市場」自非契約當事人，至為
    灼然。此外參以「私有麥豐零售市場」係由被告吳茂獻與訴外人謝津源、呂德智
    、黃佳清合夥出資，在被告丁○○、己○○、辛○○、戊○○、癸○○等所共有
    之系爭土地上合作開發興建而成，另被告吳茂獻與訴外人謝津源、呂德智、黃佳
    清等並曾以「私有麥豐零售市場」名義為交易行為，分與原告訂立前揭不動產買
    賣契約，足見興建該「私有麥豐零售市場」以供銷售，實為被告吳茂獻與訴外人
    謝津源、呂德智、黃佳清等人間合作經營之事業，應堪認定。是原告主張被告吳
    茂獻與訴外人謝津源、呂德智、黃佳清渠等間有合夥關係存在，應非虛妄，堪可
    採信。
  (三)本件原告既主張被告吳茂獻與訴外人謝津源、呂德智、黃佳清渠等間有合夥關係
    存在，且該合夥組織與被告丁○○、己○○、辛○○、戊○○、癸○○等人間訂
    有「私有麥豐零售市場」合作興建契約，業已詳述於前。則因合夥組織，在實體
    法上尚不得為權利義務之主體，故該合夥組織依前開「私有麥豐零售市場」合作
    興建契約所取得之權利，自應為合夥人全體所公同共有。是被告丁○○、己○○
    、辛○○、戊○○、癸○○等人縱依「私有麥豐零售市場」合作興建契約負有履
    行移轉系爭土地如附表(甲)所示應有部分面積之義務，揆諸前揭說明，亦應由被告
    吳茂獻與其他合夥人全體共同領受該公同共有債權之清償。從而，原告僅代位被
    告吳茂獻一人請求被告丁○○、己○○、辛○○、戊○○、癸○○等將渠等所共
    有之系爭土地，依如附表(甲)編號Ａ７、Ａ８、Ａ１０、Ａ、Ａ、Ｇ１、Ｇ２、
    攤位８所示之應有部分比例全部移轉登記與被告吳茂獻一人單獨取得；而被告吳
    茂獻再將前開辦理結果，依如附表(甲)編號Ａ７、Ａ８、Ａ１０、Ａ、Ａ、Ｇ１
    、Ｇ２、攤位８所示應有部分比例分別辦理移轉登記與原告，即無理由，不應准
    許。
三、再原告丑○○主張：其於八十五年五月二日向被告丁○○購買「私有麥豐零售市
    場」中之如附表(乙)編號Ａ所示透天店舖乙棟及該建物所座落如附表(甲)編號Ａ
    所示面積土地，依約丁○○應於八十五年五月四日備齊系爭土地產權移轉所需全
    部資料交付其收執，以辦理土地產權移轉登記等情，已據其提出雙方所訂之不動
    產買賣契約書一份為佐。而被告丁○○雖不否認其有簽訂前揭不動產買賣契約之
    事實，惟辯以：伊未收到買賣價款，且建商尚未按照合建契約履行，建商對之尚
    不能請求移轉系爭土地，則原告又有何權利請求伊辦理系爭土地應有部分移轉，
    另伊應該移轉多少土地給建商，亦尚未確定，伊若先行辦理土地移轉登記與原告
    ，則伊與建商間之後續問題即無法處理等語。經查，原告丑○○向被告丁○○購
    買「私有麥豐零售市場」內其中編號Ａ透天店舖，及其座落基地，於合約中並
    具體明示其所應得之基地面積數額，原告所應得之土地面積，係按該透天店舖面
    積占市場內建築總樓地板面積比例計算乙節，此有原告所提出之上揭不動產買賣
    契約書可稽，並為被告所不爭執。而查「私有麥豐零售市場」其所座落之基地，
    計有麥寮鄉○○段一○三－一、一○三－四、一○四－二、一一七－八、一一七
    －一三、一一七－一五地號等六筆，面積合計共有二一八○‧○九平方公尺，另
    該市場建物總面積共為三三五八‧四五六平方公尺等情，亦有原告提出之雲林縣
    政府建設局使用執照一份在卷可憑，並為被告丁○○所不爭。則本件姑不論原告
    丑○○主張被告丁○○應移轉予其名下之應有部分比例，其計算方式是否無誤，
    以原告忽而主張被告丁○○應移轉之應有部分比例為「一○○○○分之四七五」
    （見起訴狀後附表即本判決附表(乙)編號Ａ所示應移轉部分比例），忽而主張應
    移轉之應有部分比例為「三五八八○○分之一三○二○」（見原告九十一年十一
    月二十六日所提民事準備(三)狀後附之附表即本判決附表(甲)編號Ａ所示應移轉比
    例），就其前後不同陳詞，已無從認定何者為真，再加之原告亦從未說明其前開
    計算結果所憑數據為何？原告之前揭陳詞，已難採信。退步言，縱認原告最後所
    主張被告應移轉之應有部分比例「三五八八○○分之一三○二○」為實，則依兩
    造前開買賣合約所定，原告應分配取得之土地面積，亦應依上開比例，並以「私
    有麥豐零售市場」所座落之全部基地為其計算分配客體，始符兩造契約內涵。本
    件原告丑○○不為此請求，竟擴及主張被告丁○○僅應將系爭土地按前揭三五八
    八○○分之一三○二○比例辦理移轉登記，核與兩造間所訂契約內容，尚屬有間
    。從而，原告之主張既與其所提出不動產買賣契約內容不合，其引上開買賣契約
    為其請求之依據，自屬無理由，應予駁回。
據上論結，原告之訴為無理由，依民事訴訟法第三百八十五條第一項前段、第七十八
條，判決如主文。
中      華      民      國    九十二    年      一      月     十七     日
                                  民事庭
~B法      官  蔣得忠
右為正本係照原本作成
如對本判決上訴須於判決送達後二十日內向本院提出上訴狀。（須附繕本）
中      華      民      國    九十二    年      一      月     十七     日
~B法院書記官  周玄鎮


司法院資訊處製作；財團法人民間司法改革基金會備份。
